最高法院民事判決　　　　　　九十六年度台上字第一０二五號
上　訴　人　甲 ○ ○
　　　　　　乙 ○ ○
　　　　　　丙 ○ ○
共　　　同
訴訟代理人　楊 進 興律師
被 上訴 人　丁 ○ ○
　　　　　　子 ○ ○
共　　　同
訴訟代理人　陳 信 亮律師
被 上訴 人　戊 ○ ○
　　　　　　丑○○○
共　　　同
訴訟代理人　林 淑 惠律師
被 上訴 人　己 ○ ○
　　　　　　庚 ○ ○
　　　　　　辛 ○ ○
　　　　　　辰 ○ ○
　　　　　　壬 ○ ○
　　　　　　癸○○○
　　　　　　寅 ○ ○
　　　　　　卯 ○ ○
上列當事人間請求損害賠償事件，上訴人對於中華民國九十五年
五月三日台灣高等法院第二審更審判決（九十四年度重上更(一)字
第八七號），提起上訴，本院判決如下：
    主  文
上訴駁回。
第三審訴訟費用由上訴人負擔。
    理  由
本件上訴人主張：坐落台北市○○段○○段一八五地號土地（下
稱系爭土地）應有部分四分之一（下稱系爭應有部分）係伊等及
被上訴人丁○○之被繼承人許丕闢出資購買，信託登記在丁○○
名下。其後，系爭土地全體共有人與訴外人京霖建設股份有限公
司（下稱京霖公司）合建房屋，丁○○為避免伊等追索，竟徵得
被上訴人戊○○、丑○○○之同意，於民國八十四年九月十四日
，虛以買賣為由，將系爭應有部分移轉登記與戊○○。戊○○嗣
於八十五年三月十二日與他共有人以系爭土地供被上訴人庚○○
、己○○共同向合作金庫借款之擔保而設定本金最高限額新台幣
（下同）三千六百萬元抵押權，並於同年十月二十一日將系爭應
有部分移轉與被上訴人辰○○、己○○、庚○○及訴外人謝純慧
。丁○○再經由被上訴人癸○○○、寅○○、壬○○、卯○○等
人幫助，將陳維金部分土地輾轉移轉給丁○○指定之被上訴人子
○○、辰○○、辛○○，完成全部虛偽買賣作業。而庚○○、己
○○乃京霖公司實際負責人，與丁○○、戊○○共謀侵害伊等權
益，先經由丁○○、戊○○間之假買賣斷絕伊等之追索，再由戊
○○假買賣與京霖公司，己○○、庚○○則回報丁○○以獨任起
造人，分得貸款利益（即設定本金最高限額三千六百萬元抵押權
貸款）等情。爰先位依共同侵權行為規定，求為命被上訴人連帶
給付上訴人各一千一百萬元並加給法定遲延利息之判決；備位本
於不當得利法則，求為命丁○○、戊○○、丑○○○、辰○○、
辛○○、子○○（下稱丁○○等六人）連帶給付上訴人各一千一
百萬元及自九十四年十月二十七日起至清償日止按法定利率計算
之遲延利息（上訴人於第一審依侵權行為法則請求丁○○、戊○
○連帶賠償損害，嗣於原審追加依侵權行為法則請求其餘被上訴
人與丁○○、戊○○連帶賠償上述損害，並備位追加依不當得利
法則請求丁○○等六人連帶返還上述不當得利）。
被上訴人丁○○則以：上訴人早於八十五年夏天以前，即知悉伊
將系爭應有部分移轉登記予戊○○，卻遲至八十七年十二月二十
一日始對伊起訴請求損害賠償，其損害賠償請求權已罹於二年時
效而消滅。至伊於刑事案件審理中或於第一審審理程序表示願將
合建所分配之房屋過戶上訴人，係針對分配家產或分配房屋部分
之權利而為表示，並非同意上訴人侵權行為損害賠償之請求等語
。戊○○、丑○○○則以：丁○○以系爭土地向銀行辦理貸款供
建商做為建築融資，此項行為非伊等所為，且系爭應有部分已再
過戶予他人，上訴人縱有損害，亦與戊○○所涉偽造文書行為無
因果關係。況上訴人在八十五年十月二十一日前，即知悉丁○○
將系爭應有部分移轉登記至伊名下，卻遲至八十七年十二月二十
一日始對戊○○、至九十三年二月二十六日始對丑○○○伊起訴
請求損害賠償，已罹於二年請求權時效等語。庚○○、己○○則
以：伊等係依合建契約履行義務，取得土地，並未侵害上訴人之
權利，亦非屬不當得利，況上訴人侵權行為損害賠償請求權已罹
於時效等語。癸○○○、寅○○、陳維倉、辰○○、辛○○、卯
○○則以伊等係以自己之土地與建商合建，與上訴人無涉等語，
資為抗辯。
原審依調查證據審理之結果以：上訴人與丁○○均為許丕闢之子
女，許丕闢向其妻舅陳維金購買系爭應有部分，並於七十五年五
月十四日信託登記為長子即丁○○所有。許丕闢於七十七年三月
二十二日死亡後，系爭應有部分仍未回復為許丕闢名下。系爭土
地其餘應有部分四分之三登記為陳維金所有，實為陳維金及被上
訴人陳維倉、卯○○三人（下稱陳維金等三人）共有。上訴人甲
○○與丁○○及陳維金等三人之配偶或子女即寅○○、辰○○、
辛○○與訴外人蘇雲蓮、陳信榮、陳文玲、陳信忠等人於八十二
年間共同為起造人，以系爭土地為建築基地聲請並取得建造執照
，上訴人丙○○、乙○○因想分配現金，故不列名為起造人。上
述起造人為使建物能順利興建完成及部分出售，於八十三年六月
二十五日簽立起造人協議書，公推寅○○及丁○○為受託人，依
據起造人會議決議全權處理變更設計、變更起造人等一切事宜。
嗣因無資力自行建屋，經起造人同意撤銷原建造執照，並由丁○
○、寅○○於八十三年十二月十四日出面與京霖公司簽立合建契
約，提供系爭土地供京霖公司興建大樓，就所興建之建物及土地
由建商與地主按四：六比例分配，丙○○、乙○○並於合建契約
上簽名。嗣陳維金將其名下應有部分四分之三於八十四年五月十
二日移轉一八分之一三．五與己○○，丁○○則於同年九月十四
日虛偽以買賣為原因將系爭應有部分移轉與戊○○。戊○○於八
十五年三月十二日與他共有人提供系爭土地向合作金庫借款，並
設定本金最高限額三千六百萬元抵押權。嗣合建之大樓於八十五
年十月間興建完成，於同年十月五日辦妥第一次所有權登記，戊
○○將系爭應有部分於同年十月二十一日移轉一八分之０‧五與
辰○○、一八分之三與庚○○、一八分之一與訴外人謝純慧，而
己○○則移轉各一八分之一與辰○○、寅○○、陳信忠、子○○
、蘇雲蓮；移轉一八分之一‧五與辛○○，上開抵押權登記則於
八十七年一月十九日塗銷完畢。上訴人於合建房屋完工後曾至戊
○○、丑○○○家中質問丁○○與戊○○間土地買賣事宜，其時
間應在戊○○移轉系爭應有部分與辰○○等人之前，否則上訴人
無至戊○○家中爭執必要，則上訴人應於八十五年十月二十一日
前知其權利遭侵害，其遲至八十七年十二月二十一日始對丁○○
、戊○○提起本件訴訟、至九十三年二月二十七日始追加丑○○
○為被告請求連帶賠償，則其依侵權行為規定請求丁○○、戊○
○、丑○○○賠償損害之請求權已逾二年時效。而丁○○於刑事
案件審理時僅表示願將合建所分得之房屋過戶與上訴人，其真意
僅係願意履行與上訴人間信託關係義務，尚非拋棄侵權行為損害
賠償請求權時效利益之表示。丁○○、戊○○、丑○○○既為時
效抗辯，上訴人此部分請求即屬無據。而上訴人不能證明其餘被
上訴人參與丁○○與戊○○虛偽土地買賣行為，其等依侵權行為
規定，請求其餘被上訴人連帶賠償損害，亦無理由。系爭應有部
分係上訴人與丁○○之被繼承人許丕闢信託登記於丁○○名下，
上訴人、丁○○與系爭土地其他共有人協議共同興建房屋並部分
出售，丙○○、乙○○不願分配房屋而要現金始未列為共同起造
人。其後，全體起造人訂立起造人協議書，該協議書載明為使建
物能順利興建完成並部分出售，公推丁○○、寅○○為受託人，
依據起造人會議決議全權處理變更設計、變更起造人等一切事宜
，則在系爭土地興建房屋並出售完畢至可分配現金前，難認上訴
人與丁○○之信託關係已因信託目的完成而告消滅。嗣丁○○、
寅○○經起造人會議決議同意與京霖公司簽立合建契約，則上訴
人與丁○○間就系爭應有部分之信託關係於京霖公司履行合建契
約完畢前仍然存續。按信託關係消滅時，於受託人移轉信託財產
於歸屬權利人前，信託關係視為存續，信託法第六十六條定有明
文。系爭土地地主與京霖公司合建之大樓已於八十五年十月間興
建完成，固可認為上訴人與丁○○間之信託關係因目的已完成而
消滅，惟丁○○依合建契約可分得九樓二戶及二樓一戶房屋，上
訴人與丁○○約定其等分得其中九樓房屋，丁○○已於第一審程
序審理中言詞表示或多次以存證信函通知欲將九樓房屋過戶與上
訴人，則在丁○○將九樓房屋移轉上訴人前，上訴人與丁○○間
信託關係仍視為存續，自難認丁○○有侵害上訴人權利。再依民
法第一百九十七條第二項請求返還不當得利，仍應以損害賠償義
務人因侵權行為而受利益，致被害人受損害為其要件。上訴人與
丁○○間信託關係仍然存在，難認丁○○受有不當得利；系爭應
有部分雖由丁○○移轉至戊○○名下，惟其後已因合建契約依京
霖公司指定，由戊○○移轉至謝純慧、庚○○、辰○○名下，其
上設定之抵押權亦已塗銷完畢，戊○○、丑○○○未因而受有任
何利益；辰○○、辛○○係本於合建契約而取得房屋及其基地，
與系爭應有部分土地無涉；上訴人並未證明子○○有何侵權行為
存在。上訴人自無從依民法第一百九十七條第二項規定，請求丁
○○等六人連帶返還不當得利等詞，維持第一審駁回上訴人請求
丁○○、戊○○連帶賠償損害之判決，駁回其此部分上訴，並駁
回上訴人其餘追加之訴。按信託行為有效成立後，即以信託財產
為中心，而有其獨立性，除當事人另有訂定外，不宜因自然人之
委託人或受託人死亡、破產或喪失行為能力等情事而消滅，故信
託法第八條第一項規定：「信託關係不因委託人或受託人死亡、
破產或喪失行為能力而消滅。但信託行為另有訂定者，不在此限
」。該法雖係於民國八十五年一月二十六日始經公布施行，但上
開規定，對於在該法施行前成立之信託行為，仍應以之為法理而
予以適用。上訴人與丁○○之被繼承人許丕闢將系爭應有部分信
託登記丁○○名下，許丕闢死亡後，此項信託關係仍繼續存在於
上訴人與丁○○間。上訴人未於許丕闢死亡後，終止與丁○○間
信託關係，同意丁○○與系爭土地他共有人之配偶或子女合建房
屋，甲○○並列名為起造人，嗣全體起造人同意撤銷原來建造執
照，委由丁○○及寅○○出面與京霖公司合建房屋，丙○○、乙
○○並於合建契約簽名，則上訴人與丁○○間信託關係應存續至
京霖公司履行合建契約完畢，其目的始完成。京霖公司已將合建
房屋興建完成，丁○○並因合建契約受分配三戶房屋，丁○○縱
尚未將合建分配所得移轉歸屬權利人，核屬上訴人得否依信託關
係請求丁○○履行債務問題，尚難認丁○○有何侵權行為或受有
不當得利。丁○○與戊○○間就系爭應有部分買賣縱非真實，亦
未侵害上訴人因信託關係之權利，原審贅論上訴人對丁○○、戊
○○、丑○○○之侵權行為損害賠償請求權已罹於時效，雖有未
當，惟其結論並無二致，仍應予維持。上訴論旨，指摘原判決不
當，求予廢棄，非有理由。
據上論結，本件上訴為無理由。依民事訴訟法第四百八十一條、
第四百四十九條第一項、第二項、第七十八條，判決如主文。
中　　華　　民　　國　九十六　年    五  　月　  十    日
                      最高法院民事第八庭
                          審判長法官  朱　建　男
                                法官  顏　南　全
                                法官  許　澍　林
                                法官  鄭　傑　夫
                                法官  蘇　清　恭
      本件正本證明與原本無異
                                      書  記  官
中　　華　　民　　國　九十六　年　  五 　 月  二十五　日
                                                    m
